臺灣嘉義地方法院刑事判決　　　　　　　　　　　　　　九十年度訴字第七七號
　　公　訴　人　臺灣嘉義地方法院檢察署檢察官
　　被　　　告　乙○○
　　公設辯護人　本院公設辯護人丙○○
右列被告因偽造貨幣案件，經檢察官提起公訴（九十年度偵字第七二○六號），本院
判決如左：
    主  文
乙○○無罪。
    理  由
一、公訴意旨略以：乙○○曾因偽造文書案件，經臺灣高等法院高雄分院於民國（下
    同）八十五年六月四日，以八十五年度上訴字第一七○號判處有期徒刑十月確定
    ，並於八十七年三月二十八日執行完畢。詎不知悔改，明知綽號為「阿龍」（下
    稱「阿龍」）及「長腳仔」（下稱「長腳仔」）之不詳姓名男子二人，所持有之
    編號ＪＬ九八三七五五ＷＡ號之新台幣（下同）一千元紙幣一張，係不詳第三人
    偽造之通用貨幣，竟與「阿龍」及「長腳仔」二人，共同基於行使偽造通用貨幣
    之犯意聯絡，於九十年十一月五日上午四時四十一分許，共乘乙○○之妹陳菁秀
    所有，由乙○○使用之車牌號碼ＷＮ─九四九八號自小客車，至嘉義市○○路○
    段四九七號嘉峰加油站，俟加油七百元後，綽號「阿龍」之男子即取出該千元偽
    造紙幣，交付嘉峰加油站之員工甲○○，惟遭甲○○辨識為偽鈔並要求以真鈔替
    換，綽號「阿龍」及「長腳仔」二人得知事跡敗露，即藉詞離去，嗣於同日上午
    六十四十五分許，為警據報在上址查獲乙○○，並起出該偽造之一千元紙幣等情
    ，因認被告涉犯刑法第一百九十六條第一項之共同行使偽造通用紙幣罪嫌。
二、公訴人認被告乙○○涉有右揭罪嫌，無非係以：(1)被告與「阿龍」、「長腳仔」
    兩人於當日凌晨一時許，曾由「阿龍」持前開千元紙鈔，至嘉義市內某處購買檳
    榔，惟遭察覺為偽鈔後未成，被告於彼時即已知悉前開千元紙鈔係偽鈔，嗣被告
    復聞「阿龍」表示，將另覓視力較差之「阿婆」以行使偽鈔等語，又被告所乘之
    前開自小客車雖由「阿龍」駕駛，但為被告所使用，且被告那時身上沒錢，汽油
    耗盡後，當由「阿龍」加油等情，並為被告自承在卷，顯然被告明知為偽造紙幣
    ，並持以行使且因之得利之情，至為明確；(2)復有經中央銀行發行局九十年十一
    月二十二日台央發字第０三００五九八七０號函鑑定之該偽造紙幣一張扣案可佐
    等情為憑，固非無據。
三、惟按犯罪事實應依證據認定之，無證據不得推定其犯罪事實。又不能證明被告犯
    罪者，應諭知無罪之判決，刑事訴訟法第一百五十四條、第三百零一條第一項前
    段分別定有明文。而認定不利於被告之事實，須依積極證據，苟積極證據不足為
    不利於被告事實之認定時，即應為有利於被告之認定，更不必有何有利之證據。
    最高法院三十年上字第八一六號判例亦足參照。訊據被告堅決否認有前揭犯嫌，
    辯稱：我並未行使前開千元偽鈔，該千元偽鈔是「阿龍」所有，我也不知「阿龍
    」如何取得該千元偽鈔，我是在看到「阿龍」、「長腳仔」用該千元偽鈔買檳榔
    ，被老闆娘看出是偽鈔時，那時才知道是偽鈔，求為無罪判決等語。
四、關於刑法第一百九十六條第一項之行使偽造紙幣罪部分：
  (一)本件被告若成立刑法第一百九十六條第一項之行使偽造紙幣罪，必須以被告「收
    受」（取得）前開千元紙鈔時，明知該紙鈔係偽造之紙幣為條件，且本件應以「
    阿龍」對於前開千元紙鈔之「收受」，認作為被告對於該千元紙鈔之「收受」：
  (1)按刑法第一百九十六條第一項之行使偽造紙幣罪，以明知係偽造之紙幣，故意收
    受後冒充真幣行使為構成要件（最高法院二十七年度台上字第四二九號判例）。
    另按刑法第一百九十六條第一項之行使偽造變造幣券罪，以行為人在行使前，取
    得該幣券時，明知為偽造或變造之幣券，為犯罪成立要件，若收受後，方知為偽
    造或變造之幣券，則不能論以此項罪責。本件原判決論上訴人以行使偽造之通用
    紙幣罪，但其事實並未認定上訴人於侵占取得該紙幣時，明知為偽造之紙幣；理
    由亦未說明憑以認定上訴人取得紙幣時，明知該紙幣為偽造之證據，已難謂為適
    法（最高法院八十八年度台上字第五四三一號裁判參照）。故知本院縱認被告與
    「阿龍」及「長腳仔」有共同使用前開千元偽鈔之行為，亦須認定被告「收受」
    （取得）前開千元紙鈔時，已然明知該紙鈔係偽造之紙幣，方得論以刑法第一百
    九十六條第一項之罪，而以下本院將論述本件被告「收受」（取得）前開千元紙
    鈔之時點，以供判斷其時被告是否已然明知該紙鈔係偽幣，而得成立刑法第一百
    九十六條第一項之罪。
  (2)關於本件被告「收受」（取得）前開千元紙鈔時點之認定，其可能情形及本院見
    解如下：以「阿龍」對於該千元紙鈔之「收受」認作為被告之「收受」：亦即
    以「阿龍」取得、所有或持有該千元紙鈔之時點，作為被告「收受」之開始；依
    共犯之共同性原則，本院認為贊成此說。以被告自己「收受」該千元紙鈔之時
    點認作為被告之「收受」：亦即以被告自己取得、所有或持有該千元紙鈔之時點
    ，為被告「收受」之開始，本件情形即以被告自己知悉有該千元紙鈔存在，且與
    「阿龍」及「長腳仔」共同持用該紙鈔之時，為被告「收受」之開始；惟若採此
    說，則在「某甲收受某張紙鈔後，發現為偽鈔，不甘損失，乃持該偽鈔邀同某乙
    （已先行或同時告知為偽鈔）共同行使」的情形下，某甲僅成立刑法第一百九十
    六條第一項之罪，某乙卻會成立同條第二項之罪，似與二人間之共同性原則有違
    ，故本院不採此說。以被告知悉該千元紙鈔為偽鈔，且持用之時為被告之「收
    受」：「收受」之概念重在取得、所有或持有紙鈔，「收受」之時非必即知悉為
    偽鈔，觀諸立刑法第一百九十六條第二項之規定即明，故此說顯不可採。
  (二)本院認為被告遭公訴人起訴所指之行為，尚不成立刑法第一百九十六條第一項之
    罪：
  (1)本院認為本件被告收受前開千元紙鈔時，並不知悉其為偽鈔：因本院以「阿龍」
    對於該千元紙鈔之「收受」認作為被告之「收受」，而被告不知「阿龍」收受該
    千元紙鈔時，是否知悉為偽鈔，且本件扣案之偽鈔僅為一張，又本院查無證據可
    證「阿龍」於收受時，明知該千元紙鈔為偽鈔，依罪疑為輕原則，自應認為「阿
    龍」收受該千元紙鈔時，不知其為偽鈔，如此，則本院亦無法認定被告收受該千
    元紙鈔時，明知其為偽鈔，故被告自不成立刑法第一百九十六條第一項之罪。
  (2)縱然以被告自己「收受」（取得或持有）該千元紙鈔之時點，認作為被告之「收
    受」，惟據被告於審偵中所述：我們（本院按指被告與「阿龍」、「長腳仔」三
    人）於當天（本院按指九十年十一月五日）凌晨一時許，曾經由「阿龍」拿那一
    千元在嘉義市某處購買檳榔，被老闆發現偽鈔，沒有買成，我才知道那一張是偽
    鈔等語（偵卷第五頁背面，本院九十一年三月二十六日審判筆錄），堪認被告在
    「阿龍」持前開千元紙鈔買檳榔時，已與「阿龍」及「長腳仔」共同持有該千元
    紙鈔，亦即買檳榔時，被告已「收受」（取得或持有）該千元紙鈔，而被告否認
    當時已明知該千元紙鈔為偽鈔，而本院復查無證據可認被告「收受」該千元紙鈔
    時，確已明知其為偽鈔，自應認為被告「收受」該千元紙鈔時，並不知悉其為偽
    造之紙幣。
  (三)從而，本院既然無法認定被告「收受」前開千元紙鈔時，已經明知其為偽鈔，縱
    然被告有共同行使偽鈔之情，亦無由論被告以刑法第一百九十六條第一項之行使
    偽造紙幣罪。
五、關於刑法第一百九十六條第二項之收受後方知偽鈔，而仍行使偽造紙幣罪部分：
  (一)按未遂犯之處罰，以有特別規定者為限，刑法第二十五條第二項著有規定。又按
    被告以偽造之中央銀行券，向某洋貨店購買肥皂，果由該店登時發見為偽造，則
    被告行使該票，尚屬未遂，自難律以刑法第二百十二條第一項之既遂罪（最高法
    院二十年度上字第一九一一號判例）。
  (二)經查，嘉峰加油站員工甲○○於警訊時陳稱：「有二名年輕男子載乙○○駕自小
    客車到我公司（嘉峰加油站）加油後，駕駛的男子拿出新台幣一千元（編號ＪＬ
    九八三七五五ＷＡ號），我發現該新台幣是偽鈔時，即要求對方拿換真鈔，駕駛
    表示身上沒有其他鈔票，後來就叫睡在後座的乙○○下車等，他欲返家拿錢，離
    開後就沒回來了，留下乙○○，還有我記下自小客車車號ＷＮ─九四九八號，其
    他二名男子年籍不詳」等語在卷（見警卷第三頁背面），參酌前開判例意旨所示
    ，縱然被告與「阿龍」及「長腳仔」有收受後方知為偽鈔，而仍共同使用前開千
    元偽鈔之情，惟參酌前開判例意旨，被告等人之共同行使，尚屬未遂，而刑法第
    一百九十六條第二項之罪，並未罰及未遂，揆諸前開條文規定，被告之行為應屬
    無罪。
據上論結，應依刑事訴訟法第三百零一條第一項判決如主文。
本案經檢察官游悅晨到庭執行職務
中    華    民    國       九十一     年        四        月    九      日
                                  台灣嘉義地方法院刑事第二庭
                                        法  官  盧  鳳  田
右正本證明與原本無異。
如不服本判決，應於判決送達後十日內向本院提出上訴狀 (應附繕本) 。
中    華    民    國       九十一     年        四        月    九      日
                                        書記官  林  秀  惠
